【裁判字號】    94,選訴,16
【裁判日期】    950206
【裁判案由】    違反公職人員選舉罷免法
【裁判全文】
臺灣桃園地方法院刑事判決              94年度選訴字第16號
公  訴  人  台灣桃園地方法院檢察署檢察官
被      告  壬○○
            丁○○
            戊○○
            丑○○
            寅○○
上列被告等因違反公職人員選舉罷免法等案件，經檢察官提起公
訴（94年度選偵字第20號、第29號、第40號），並更正起訴法條
後，被告自白犯罪，經本院合議庭裁定由受命法官獨任進行簡式
審判程序，檢察官聲請改依協商程序而為判決，本院判決如下︰
    主      文
丁○○共同預備對於有投票權之人，行求賄賂，而約其投票權為
一定之行使，處有期徒刑肆月，如易科罰金以佰元折算壹日，
褫奪公權貳年，未扣案預備用以交付之賄賂新台幣伍仟伍佰元沒
收；又有投票權之人，收受賄賂，而許以其投票權為一定之行使
，處有期徒刑月，如易科罰金以佰元折算壹日，褫奪公權壹
年，所收受之賄賂新台幣伍佰元沒收，如全部或一部不能沒收時
，追徵其價額。應執行有期徒刑伍月，如易科罰金以佰元折算
壹日，褫奪公權貳年，緩刑貳年，未扣案預備用以交付之賄賂新
台幣伍仟伍佰元沒收，收受之賄賂新台幣伍佰元沒收，如全部或
一部不能沒收時，追徵其價額。
壬○○共同預備對於有投票權之人，行求賄賂，而約其投票權為
一定之行使，處有期徒刑肆月，如易科罰金以佰元折算壹日，
褫奪公權貳年，未扣案預備用以交付之賄賂新台幣伍仟伍佰元沒
收；又有投票權之人，收受賄賂，而許以其投票權為一定之行使
，處有期徒刑月，如易科罰金以佰元折算壹日，褫奪公權壹
年，所收受之賄賂新台幣伍佰元沒收，如全部或一部不能沒收時
，追徵其價額。應執行有期徒刑伍月，如易科罰金以佰元折算
壹日，褫奪公權貳年，緩刑貳年，未扣案預備用以交付之賄賂新
台幣伍仟伍佰元沒收，收受之賄賂新台幣伍佰元沒收，如全部或
一部不能沒收時，追徵其價額。
戊○○共同預備對於有投票權之人，行求賄賂，而約其投票權為
一定之行使，處有期徒刑肆月，如易科罰金以佰元折算壹日，
褫奪公權貳年，未扣案預備用以交付之賄賂新台幣伍仟伍佰元沒
收；又有投票權之人，收受賄賂，而許以其投票權為一定之行使
，處有期徒刑月，如易科罰金以佰元折算壹日，褫奪公權壹
年，所收受之賄賂新台幣伍佰元沒收，如全部或一部不能沒收時
，追徵其價額。應執行有期徒刑伍月，如易科罰金以佰元折算
壹日，褫奪公權貳年，緩刑貳年，未扣案預備用以交付之賄賂新
台幣伍仟伍佰元沒收，收受之賄賂新台幣伍佰元沒收，如全部或
一部不能沒收時，追徵其價額。
丑○○共同預備對於有投票權之人，行求賄賂，而約其投票權為
一定之行使，處有期徒刑肆月，如易科罰金以佰元折算壹日，
褫奪公權貳年，未扣案預備用以交付之賄賂新台幣伍仟伍佰元沒
收；又有投票權之人，收受賄賂，而許以其投票權為一定之行使
，處有期徒刑月，如易科罰金以佰元折算壹日，褫奪公權壹
年，所收受之賄賂新台幣伍佰元沒收，如全部或一部不能沒收時
，追徵其價額。應執行有期徒刑伍月，如易科罰金以佰元折算
壹日，褫奪公權貳年，緩刑貳年，未扣案預備用以交付之賄賂新
台幣伍仟伍佰元沒收，收受之賄賂新台幣伍佰元沒收，如全部或
一部不能沒收時，追徵其價額。
寅○○共同連續對於有投票權之人，行求賄賂，而約其投票權為
一定之行使，處有期徒刑肆月，如易科罰金以佰元折算壹日，
褫奪公權年；又有投票權之人，收受賄賂，而許以其投票權為
一定之行使，處有期徒刑月，如易科罰金以佰元折算壹日，
褫奪公權壹年，所收受之賄賂新台幣伍佰元沒收，如全部或一部
不能沒收時，追徵其價額。應執行有期徒刑伍月，如易科罰金
佰元折算壹日，褫奪公權年，緩刑年，未扣案收受之賄賂新
台幣伍佰元沒收，如全部或一部不能沒收時，追徵其價額。
    事實及理由
一、寅○○前曾因森林法案件，經台灣高等法院以66年度上訴字
    第670 號判處有期徒刑6 月，緩刑3 年確定，緩刑期滿未經
    撤銷，刑之宣告失其效力。癸○○（另行審結）原係第5 屆
    全國不分區立法委員，於民國93年間參與第6 屆山地原住民
    立法委員選舉，並於93年10月間登記為候選人，子○○（另
    由台灣桃園地方法院檢察署檢察官為緩起訴處分）係癸○○
    立法院立法委員研究室（以下簡稱國會辦公室）主任，辛○○、己○○（以上2 人另行審結）均為癸○○國會辦公室助
    理，庚○○（另行審結）則係癸○○之子，卯○○（另行審
    結）乃桃園縣復興鄉鄉民代表，其等共同協助癸○○競選，
    子○○主要負責競選期間經費之籌措與動支，辛○○、己○○負責尋找台灣西部地區山地原住民居住地之樁腳，並負責
    相關綁樁事宜，庚○○則於選舉後期，在癸○○國會辦公室
    協助參與競選活動及執行癸○○所指示之競選工作，卯○○
    則負責為癸○○在桃園縣復興鄉從事布樁、拉票，詎癸○○
    為求順利當選，竟與子○○、己○○、辛○○、庚○○及卯
    ○○等人，共同基於對有投票權人行求、期約及交付賄賂，
    而約其投票權為一定行使之概括犯意聯絡，由癸○○於93年
    11月17日以書面指示子○○、辛○○、己○○等助選人員，
    通知各地樁腳應儘速整理所負責地區有投票權人之人數，以
    利於投票前進行買票賄選事宜，至同年12月初某時，因投票
    日（即同年12月11日）將屆，癸○○之選情不佳，為提高得
    票數，癸○○、子○○、辛○○、己○○遂在台北市鎮○街
    1 巷1 號7 樓癸○○住處之會議室內，開會謀議以每票新台
    幣（下同）500 元之代價，預備向各地樁腳以「跑路工」名
    義所提出可掌握買票之選民進行賄選，並將人數提報給庚○○彙整，而由子○○負責籌措資金，迨同年月10日上午9 時
    50分許，負責桃園縣復興鄉選情之卯○○主動撥打癸○○國
    會辦公室電話與子○○聯絡，詢問前開賄選資金及執行相關
    事宜，子○○隨即告知選情危急，要求卯○○至台北縣鶯歌
    鎮三鶯大橋附近某中國石油加油站對面與庚○○碰面，並將
    預備進行買票之款項交予庚○○持往約定之處所，同日上午
    10時許，卯○○依約前往該處，庚○○即將裝有面額500 元
    、1,000 元不等紙鈔共計45萬元之牛皮紙袋交付予卯○○，
    告知除部份款項作為支付宣傳工作費用外，餘款應儘速發給
    選民等語，卯○○於收受前開款項後，除將其中部分款項支
    付為癸○○僱用人員插旗幟之工作費用後，旋即向有投票權
    之人即桃園縣復興鄉山地原住民寅○○、壬○○、丁○○、
    戊○○、丑○○等人，以每票500 元之代價行求交付賄賂，
    請其投票予癸○○，又卯○○為遂行為癸○○買票賄選之責
    ，除上開賄選行為外，更囑寅○○、壬○○、丁○○、戊○○、丑○○等人為癸○○向各人在桃園縣復興鄉有投票權之
    原住民親友，以每票500 元之代價進行買票，寅○○遂與卯
    ○○共同基於對有投票權人交付賄賂，而約其投票權為一定
    行使之概括犯意聯絡，卯○○先於同日下午3 時，至寅○○
    住處，交付40,000元（未扣案）予寅○○，並囑寅○○，上
    開款項除包含行賄之500 元，餘用以支付選舉雇用人員等相
    關之工作費用37,500元外，剩餘款項則為癸○○分向他人賄
    選，寅○○有投票權之人，於收受上開款項後，除許以將投
    票支持癸○○而為一定之行使外，並依囑扣除工作費用37,5
    00元外，餘款即以每人500 元不等之代價，連續向同縣復興
    鄉三民村之乙○○、甲○○、丙○○（以上3 人已審結）有
    投票權之原住民交付賄款，寅○○並於93年12月11日投票前
    1 日傍晚在桃園縣復興鄉三民村內交付甲○○、丙○○各50
    0 元（未扣案）及乙○○1,000 元（未扣案），請求投票當
    日投票給癸○○而為投票權之一定行使，乙○○、甲○○及
    丙○○明知寅○○所交付之金錢屬於買票賄款，竟予收受並
    應允投票與癸○○而為一定之行使；壬○○、丁○○、戊○○、丑○○等人，則分別與卯○○基於共同預備向有投票權
    人買票之犯意聯絡，卯○○先後於93年12月10日下午3 時30
    分許，在壬○○住處，轉交15,000元（未扣案）予壬○○；
    同日下午6 時許在某不詳地點，交付15,000元（未扣案）予
    丁○○；同日下午9 時30分許至11時許，在戊○○住處，交
    付15,000元（未扣案）予戊○○；同日下午11時30分許在丑
    ○○住處，交付15,000元（未扣案）予丑○○，而壬○○、
    丁○○、戊○○、丑○○預備共同對於有投票權之人，行求
    賄賂，而約其於投票時圈選立法委員候選人癸○○，惟壬○○、丁○○、戊○○、丑○○等人，自前開收受之款項中除
    扣除自己本身之投票權所得賄賂500 元、工作費用9,000 元
    外，其餘預備賄選之5,500 元，則因故未向有投票權之人行
    求賄賂。另於93年12月10日下午某時許，在癸○○國會辦公
    室內，分由庚○○交付辛○○30萬元，子○○交付己○○15
    萬元，由辛○○及己○○分別供作新竹縣尖石鄉及桃園縣都
    會區向其他不詳有投票權之山地原住民進行賄選，嗣經檢察
    官獲悉循線查獲。案經台灣桃園地方法院檢察署檢察官指揮
    法務部調查局桃園縣調查站移送及桃園縣政府警察局大溪分
    局報請台灣桃園地方法院檢察署檢察官偵查起訴。
二、證據：
    (一)被告寅○○、壬○○、丁○○、戊○○、丑○○於偵查及
      本院審理中之自白。
    (二)同案被告庚○○、己○○、辛○○、卯○○之供述。
    (三)證人子○○於偵查中之證述。
三、本件被告均已認罪，經檢察官與被告於審理程序達成協商之
    合意，其合意內容為：被告丁○○、壬○○、丑○○、戊○○預備行賄罪部分均願受科處有期徒刑4 月，投票受賄罪部
    分願受科處有期徒刑3 月，合併定應執行有期徒刑5 月，得
    易科罰金，緩刑2 年；被告寅○○行賄罪部分願受科處有期
    徒刑4 月，投票受賄罪部分願受科處有期徒刑3 月，合併定
    應執行有期徒刑5 月，得易科罰金，緩刑3 年。經查，上開
    協商合意並無刑事訴訟法第455 條之4 第1 項所列情形之1
    ，檢察官聲請改依協商程序而為判決，本院爰不經言詞辯論
    ，於協商合意範圍內為協商判決，合予敘明。
四、沒收之宣告：被告壬○○、丁○○、戊○○、丑○○未扣案
    之現金5,500 元，為預備供投票行賄所用之賄賂，不問屬於
    犯人否，應依公職人員選舉罷免法第90條之1 第3 項宣告沒
    收。被告寅○○、壬○○、丁○○、戊○○、丑○○收受卯
    ○○所交付之賄款500 元，為被告寅○○、壬○○、丁○○
    、戊○○、丑○○供承不諱，雖未扣案，然應依刑法第143
    條第2 項宣告沒收，如全部或一部不能沒收時，追徵其價額
    。按公職人員選舉罷免法第90條之1 第3 項預備或用以行求
    期約或交付之賄賂，不問屬於犯人與否，沒收之。但如其賄
    賂已交付與有投票權之人收受，因收受者係犯刑法第143 條
    第1 項之投票受賄罪，其所收受之賄賂應依同法條第2 項之
    規定沒收之，如全部或一部不能沒收時，追徵其價額。故犯
    投票行賄罪者，其已交付之賄賂，自應依刑法第143 條第2
    項規定，於其對向共犯所犯投票受賄罪為沒收或追徵其價額
    之從刑宣告，不得再依上開公職人員選舉罷免法規定沒收，
    最高法院93年度台上字第5728號判決意旨參照。查被告寅○○所交付予乙○○、甲○○、丙○○共計2,000 元之賄賂，
    依照前揭最高法院判決意旨，本院已於乙○○、甲○○、丙○○所犯投票受賄罪之案件為沒收之諭知，不得於被告寅○○犯投票行賄罪中再次宣告沒收，併予敘明。
五、附記事項：
  (一)被告寅○○、壬○○、丁○○、戊○○、丑○○就投票受賄
    罪部分，於偵查及本院審判中自白，爰依公職人員選舉罷免
    法第97條之2 第1 項後段之規定，減輕其刑。
  (二)被告寅○○、壬○○、丁○○、戊○○就投票行賄罪部分，
    於偵查中自白，爰依公職人員選舉罷免法第90條之1 第5項
    前段之規定，減輕其刑。
  (三)被告寅○○、壬○○、丁○○、戊○○、丑○○均依公職人
    員選舉罷免法第98條第3 項、刑法第37條第2 項之規定，宣
    告褫奪公權，以資懲儆。
六、應適用之法條：刑事訴訟法第455 條之4 第2 項、第455 條
    之8 ，修正前公職人員選舉罷免法第90條之1 第1 項、第2
    項、第3 項、第5 項前段、第97條之2 第1 項後段，第98條
    第3 項，刑法第2 條第1 項但書、第11條、第28條、第56條
    、第143 條第1 項、第2 項、第51條第5 款、第8 款、第41
    條第1 項前段、第2 項、第37條第2 項、第74條第1 款、第
    2 款，罰金罰鍰提高標準條例第1 條前段、第2 條
七、本判決除有刑事訴訟法第455 條之4 第1 項第1 款、第2 款
    、第4 款、第6 款、第7 款所定情形之一，或違反同條第2
    項規定者外，不得上訴。
八、如不服本件判決，得自收受判決送達後10日內，向本院提出
    上訴書狀，上訴於第二審法院。
九、本案經檢察官柯怡如到庭執行職務。
中    華    民    國    95    年    2     月    6     日
                  刑事第四庭  法  官  張淑華
以上正本證明與原本無異
如不服本判決書應於送達後10日內向本院提出上訴狀。
                              書記官  郭中明
中    華    民    國    95    年    2     月    10    日
附錄本案論罪科刑法條
修正前公職人員選舉罷免法第90條之1
對於有投票權之人，行求期約或交付賄賂或其他不正利益，而約
其不行使投票權或為一定之行使者，處5 年以下有期徒刑，得併
科新台幣40萬元以上4 百萬元以下罰金。
預備犯前項之罪者，處 1 年以下有期徒刑。
預備或用以行求期約或交付之賄賂，不問屬於犯人與否，沒收之
。
犯第 1 項或第 2 項之罪，於犯罪後六個月內自首者，減輕或免
除其刑；因而查獲候選人為共犯者免除其刑。
犯第 1 項或第 2 項之罪，在偵查中自白者，減輕其刑；因而查
獲候選人為共犯者，減輕或免除其刑。
中華民國刑法第143條
(投票受賄罪)
有投票權之人，要求、期約或收受賄賂或其他不正當利益，而許
以不行使其投票權或為一定之行使者，處三年以下有期徒刑，得
併科五千元以下罰金。
犯前項之罪者，所收受之賄賂沒收之。如全部或一部不能沒收時
，追徵其價額。


司法院資訊處製作；財團法人民間司法改革基金會備份。
